【裁判字號】    97,易,1529
【裁判日期】    980731
【裁判案由】    業務侵占
【裁判全文】
臺灣彰化地方法院刑事判決              97年度易字第1529號
公  訴  人  臺灣彰化地方法院檢察署檢察官
被      告  乙○○
上列被告因業務侵占案件，經檢察官提起公訴（97年度偵字第
5598號），本院判決如下：
    主  文
乙○○犯業務侵占罪，處有期徒刑捌月，減為有期徒刑肆月，如
易科罰金，以銀元佰元即新臺幣玖佰元折算壹日。
    事  實
一乙○○於民國92年間，為俊宇汽車實業有限公司（址設彰化縣
  彰化市○○路○段478號，下稱俊宇公司）之業務代表，推銷汽
  車、收取買賣價金與保險費為其業務。於92年8月間，甲○○
  經由其兄李金華之介紹，向乙○○購買車牌號碼5296-HS號汽
  車，並交付保險費新臺幣（下同）21,632元（起訴書誤為於92
  年9月間向不特定之客戶收取26,262元，業經檢察官當庭更正
  ），乙○○竟意圖為自己不法之所有，未繳回俊宇公司，而侵
  占入己。嗣乙○○閱覽報紙刊登之「借票周轉」分類廣告，認
  可掩飾犯行，乃依廣告上所留電話，與真實姓名年籍不詳之某
  成年男子相約，於92年8月底某日，在雲林縣虎尾鎮○○路見
  面，由乙○○以4千元代價，購買如附表所示當時尚未記載發
  票日、金額之支票1紙（下稱系爭支票，發票人吳建甫已概括
  同意簽發支票，乙○○及前開男子均不構成偽造有價證券罪）
  ，再由乙○○填寫發票日及與保險費同額之金額，並背書後，
  交付俊宇公司之會計員轉交友聯產物保險股份有限公司（現改
  名為旺旺友聯產物保險股份有限公司，下稱友聯保險公司）之
  營業員王榮中，王榮中復按期將系爭支票存入公司之帳戶內，
  惟因被認定係偽造之支票，不獲付款，始悉上情。
二案經臺中市警察局第六分局報告臺灣臺中地方法院檢察署呈請
  臺灣高等法院臺中分院檢察署令轉臺灣彰化地方法院檢察署檢
  察官偵查起訴。
    理    由
一本案當事人所提出之證據，且屬被告乙○○以外之人於審判外
  之陳述者，因雙方均同意採為證據（本院卷第28、93、132頁
  ），又無不適當情形，符合刑事訴訟法第159條之5第1項規定
  ，應得為證據。
二訊據被告固坦認係被害人俊宇公司之業務代表，承辦甲○○購
  車業務，並交付系爭支票以繳納保險費，然矢口否認業務侵占
  犯行，辯稱：汽車是李金華以甲○○名義購買，李金華未交付
  保險費，伊係透過李金華而取得系爭支票，代價4千元亦係李
  金華所給，系爭支票不獲付款後，已遭被害人公司以薪資抵銷
  。
三惟查：
  (一)被告為被害人公司之業務代表，推銷汽車、收取買賣價金與
    保險費為其業務，業據證人即被害人公司之負責人李俊源於
    警詢、檢察官偵查中證述詳盡（第3876號偵查卷第10至12頁
    、第5598號偵查卷第40至41頁），且有人事資料表可稽（第
    3876號偵查卷第14頁）；車牌號碼5296-HS號汽車於92年9月
    16日登記車主為甲○○即李金華之弟名義，業據證人甲○○
    於本院審理中證述在卷（本院卷第103至104頁），且有汽車
    車籍查詢資料可稽（本院卷第114頁）；被告於92年8月底，
    在吳建甫為發票人之系爭支票上，填寫發票日及與上開汽車
    保險費同額之金額，並背書後，交付被害人公司之會計員轉
    交友聯保險公司之營業員王榮中，經存入帳戶內不獲付款，
    業據證人吳建甫、李俊源、王榮中於警詢、檢察官偵查中證
    述明確（第3876號偵查卷第10至13頁、第5598號偵查卷第34
    至35、40至41頁），且有系爭支票、第一商業銀行中港分行
    函可稽（第3876號偵查卷第17、27頁）。上情皆為被告所不
    爭（本院卷第29、133頁），自係實情。
  (二)被告於警詢中即已坦認，係閱覽報紙刊登之「借票周轉」分
    類廣告，乃依廣告上所留電話，與真實姓名年籍不詳之某成
    年男子相約，於92年8月底某日，在雲林縣虎尾鎮○○路見
    面，由其以4千元代價，購買當時尚未記載發票日、金額之
    系爭支票，再由其填寫發票日及與保險費同額之金額，始交
    付被害人公司等語（第3876號偵查卷第7至8頁），又依上開
    車籍查詢資料所示，車牌號碼5296-HS號汽車至92年9月16日
    始登記車主為甲○○，依證人甲○○於本院審理中所述，該
    車係分期繳納車款（本院卷第104頁反面），被告為被害人
    公司之業務代表，本與甲○○之立場相對，苟甲○○未交付
    保險費予被告，被告當不至於自行花費4千元購買系爭支票
    ，並於甲○○清償保險費前，即登記甲○○為車主，自招求
    償無門之風險之理，況證人甲○○於本院審理中亦證稱，未
    曾見過系爭支票，亦未聽聞李金華言及至虎尾購買支票以支
    付保險費之事（本院卷第104頁）。是其事後於檢察官偵查
    中翻稱，是李金華指使去買系爭支票云云（第5598號偵查卷
    第62頁），及於本院審理中翻稱，係透過李金華而取得系爭
    支票，代價4千元亦係李金華所給云云，自非能信，況李金
    華如能在虎尾自行花費4千元購得系爭支票，又何必邀同被
    告一起前往購買。被告聲請調查證人李金華，無非用以證明
    事後如何取得系爭支票之情節，應無必要。綜上論述，被告
    所辯，無非卸責之詞，事證明確，其犯行堪以認定。
四被告行為後，刑法業於94年2月2日修正公布，並自95年7月1日
  起施行；又刑法施行法增訂第1條之1，亦於95年6月14日公布
  ，並自95年7月1日起施行。按行為後法律有變更者，適用行為
  時之法律，但行為後之法律有利於行為人者，適用最有利於行
  為人之法律，現行刑法第2條第1項定有明文。此條係規範行為
  後法律變更所生新舊法律比較適用之準據法，是刑法第2條第1
  項本身雖經修正，惟並無比較新舊法適用之問題，應一律適用
  裁判時之現行刑法第2條第1項之規定，為「從舊從輕」之比較
  ；又新舊刑法關於刑之規定，雖同採從輕主義，惟比較時仍應
  就罪刑有關之共犯、未遂犯、想像競合犯、牽連犯、連續犯、
  結合犯，以及累犯加重、自首減輕暨其他法定加減原因（如身
  分加減）與加減比例等一切情形，綜其全部之結果，而為比較
  ，再適用有利於行為人之法律處斷，而不得一部割裂，分別適
  用不同之新舊法。說明如下：
  (一)刑法第336條第2項之業務侵占罪雖未經修正，但該條罰金刑
    部分，在刑法修正前，刑法分則編各罪所定罰金刑之貨幣單
    位原為銀元，其最高罰金數額從各該法條之規定，而其最低
    罰金數額，依修正前第33條第5款之規定，為1元（貨幣單位
    為銀元）以上，且若定有罰金刑之論罪法條係於72年6月25
    日前所制定，而該法條日後均未修正者，依廢止前罰金罰鍰
    提高標準條例第1條前段規定，就其原定數額提高為2至10倍
    ，其後修正者則不提高倍數，並依現行法規所定貨幣單位折
    算新臺幣條例第2條規定，以銀元1元折算為新臺幣3元；於
    刑法修正後，因刑法第33條第5款修正為「罰金：新臺幣1千
    元以上，以百元計算之。」使得刑法規定之罰金貨幣單位已
    由銀元改為新臺幣，則刑法分則編各罪所定罰金刑之貨幣單
    位，自應配合修正為新臺幣。又為使刑法分則編各罪所定罰
    金之最高數額與刑法修正前趨於一致，乃增訂刑法施行法第
    1條之1，規定「中華民國94年1月7日刑法修正施行後，刑法
    分則編所定罰金之貨幣單位為新臺幣。94年1月7日刑法修正
    時，刑法分則編未修正之條文定有罰金者，自94年1月7日刑
    法修正施行後，就其所定數額提高為30倍。但72年6月26日
    至94年1月7日新增或修正之條文，就其所定數額提高為3倍
    。」從而，刑法分則編各罪所定罰金刑之最高數額，於刑法
    修正前、後並無不同，惟修正後刑法第33條第5款所定罰金
    刑之最低數額，較修正前提高，自以修正前刑法第33條第5
    款之規定較有利於被告。綜上法律修正前、後之比較，揆諸
    前揭說明及刑法第2條第1項規定，本案以適用被告行為時之
    相關刑罰法律論處，對被告較為有利。
  (二)易科罰金之折算標準、易服勞役之折算標準及期限，於刑法
    修正施行後，應依修正後刑法第2條第1項之規定，適用最有
    利於行為人之法律，不包括在上開「綜其全部罪刑之結果而
    為比較」之範圍內。修正前刑法第41條第1項前段規定「犯
    最重本刑為5年以下有期徒刑以下之刑之罪，而受6個月以下
    有期徒刑或拘役之宣告，因身體、教育、職業、家庭之關係
    或其他正當事由，執行顯有困難者，得以1元以上3元以下折
    算1日，易科罰金。」又被告行為時之易科罰金折算標準，
    廢止前罰金罰鍰提高標準條例第2條前段規定，就其原定數
    額提高為1百倍折算1日，則本案被告行為時之易科罰金折算
    標準，最高應以銀元3百元折算1日，經折算為新臺幣後，最
    高應以新臺幣9百元折算為1日；修正後刑法第41條第1項前
    段則規定「犯最重本刑為5年以下有期徒刑以下之刑之罪，
    而受6個月以下有期徒刑或拘役之宣告者，得以新臺幣1千元
    、2千元或3千元折算1日，易科罰金。」比較易科罰金之折
    算標準，以行為時法較有利於被告，則應依修正後刑法第2
    條第1項前段規定，適用行為時即修正前之法律。
五核被告所為，係犯刑法第336條第2項之業務侵占罪。查被告曾
  因偽造文書案件，經本院以92年度彰簡字第518號判決處有期
  徒刑3月確定，於92年12月24日易科罰金執行完畢，此有臺灣
  高等法院被告前案紀錄表可憑（不構成累犯），爰審酌被告素
  行欠佳，利用執行業務機會，私吞保險費，造成被害人公司財
  產之損害，犯後不肯坦承認錯，仍飾詞以對，未見具體悔過態
  度，惟侵占之金額不高及其他一切情狀，量處如主文所示之刑
  ，以資儆懲。被告犯罪時間，係在96年4月24日以前，合於中
  華民國96年罪犯減刑條例第2條第1項第3款之減刑規定，復無
  該條例所定不得減刑之例外情形，爰依上開規定減其宣告刑2
  分之1，並諭知易科罰金折算標準。
據上論斷，應依刑事訴訟法第299條第1項前段，刑法第2條第1項
前段、刑法第336條第2項、第41條第1項前段（修正前），廢止
前罰金罰鍰提高標準條例第1條前段、第2條，中華民國96年罪犯
減刑條例第2條第1項第3款、第7條、第9條，判決如主文。
本案經檢察官余建國到庭執行職務。
中    華    民    國    98    年    7     月    31    日
                  刑事第三庭    審判長法官  廖政勝
                                法      官  紀佳良
                                法      官  戰諭威
以上正本證明與原本無異。
如不服本判決，應於判決送達後10日內，向本院提出上訴狀（須
敘述具體理由，並附繕本，上訴狀勿逕送上級法院）。
告訴人或被害人對於判決如有不服具備理由請求檢察官上訴者，
其上訴期間之計算係以檢察官收受判決正本之日期為準。
中    華    民    國    98    年    7     月    31    日
                                書  記  官  莊何江
附錄：
刑法第336條
對於公務上或因公益所持有之物，犯前條第1項之罪者，處1年以
上7年以下有期徒刑，得併科5千元以下罰金。
對於業務上所持有之物，犯前條第1項之罪者，處6月以上5年以
下有期徒刑，得併科3千元以下罰金。
前二項之未遂犯罰之。
附表
┌───┬──────────┬──────┬────┬─────┐
│發票人│付款人              │發票日      │金額    │票號      │
├───┼──────────┼──────┼────┼─────┤
│吳建甫│第一商業銀行中港分行│92年9月15日 │21,632元│SA0000000 │
└───┴──────────┴──────┴────┴─────┘


司法院資訊處製作；財團法人民間司法改革基金會備份。
